【裁判字號】    98,簡上,23
【裁判日期】    990120
【裁判案由】    損害賠償等
【裁判全文】
臺灣屏東地方法院民事判決              98年度簡上字第23號
上  訴  人  丁○○
訴訟代理人  戊○○
被 上訴 人  乙○○
            丙○○
兼  上一人
訴訟代理人  甲○○
上列當事人間請求損害賠償等事件，上訴人對於中華民國98年1
月21日本院潮州簡易庭97年度潮簡字第514 號第一審判決，提起
上訴，並為訴之追加，本院於民國99年1 月6 日言詞辯論終結，
判決如下：
    主  文
上訴駁回。
第二審訴訟費用由上訴人負擔。
    事  實  及  理  由
甲、程序部分
    按在第二審為訴之變更或追加，非經他造同意，不得為之；
    但第255 條第2 款至第6 款情形，不在此限，民事訴訟法第
    446 條第1 項定有明文。上開規定於簡易程序第二審上訴程
    序準用之（同法第436 條之1 第3 項規定參照）。查，本件
    上訴人在第一審主張被上訴人共同侵權行為之訴訟標的，嗣
    於上訴後訴訟繫屬中追加不當得利之訴訟標的，並請求本院
    擇一為有利於上訴人之判決，而其主張付出整地費用新臺幣
    （下同）50萬元之原因事實（詳後述）並無變動，顯係基於
    同一基礎事實，依上開規定，尚無不合，合先敘明。
乙、實體部分
一、上訴人起訴主張：坐落屏東縣車城鄉○○○段243 之2 地號
    土地（下稱系爭土地），原為其與被上訴人分別共有之土地
    ，其有應有部分1/2 之所有權，惟自民國70年起，系爭土地
    即為其所辛苦開墾，被上訴人對於系爭土地之開墾全無用心
    ，也未出力。詎被上訴人竟於91年9 月26日將系爭土地各應
    有部分1/6 之所有權，出賣給訴外人己○○，並於91年10月
    15日完成所有權移轉登記，然被上訴人出賣其系爭土地之應
    有部分所有權給己○○前，並未通知上訴人，顯然違反土地
    法第34條之1 所定之通知義務，侵害上訴人之優先購買權，
    導致上訴人無法取得系爭土地之全部所有權，粗估上訴人對
    於系爭土地多年來所付出之心血，因開墾而整地之費用至少
    有50萬元之損失，爰依共同侵權行為損害賠償之法律關係，
    提起本件訴訟等語。並聲明：(一)被上訴人應連帶給付上訴人
    50萬元；(二)願供擔保，請准宣告假執行。
二、被上訴人在第一審則以：伊等系爭土地應有部分出賣給己○
    ○前，曾在屏東縣車城鄉農會以口頭告知上訴人，詢問是否
    願意購買，是因上訴人表示不想購買，才將之出賣給己○○
    ，並無侵害上訴人之優先購買權，況上訴人要整地時，也沒
    有告訴被上訴人，且整地費用過高等語資為抗辯。並聲明：
    駁回上訴人在第一審之訴。
三、原審以被上訴人無法證明通知上訴人優先購買權一情，認有
    侵害上訴人之優先購買權，惟上訴人所主張整地費用50萬元
    與優先購買權受侵害間難認有因果關係，其損害不能證明，
    爰依民事訴訟法第222 條第2 項規定，審酌一切情況，依所
    得心證定其損害數額為8610元，僅就此範圍內為上訴人部分
    勝訴之判決，並為該勝訴部分得假執行之宣告。上訴人不服
    提起上訴，並為首揭訴之追加。上訴聲明：(一)廢棄原判決關
    於駁回上訴人在第一審其餘之訴及假執行之聲請部分及訴訟
    費用之裁判；(二)上開廢棄部分，被上訴人應再連帶給付上訴
    人49萬1390元。被上訴人則於本院改為自認侵害上訴人優先
    購買權及損害數額為8610元之事實，但否認逾此範圍之損害
    數額，並否認上訴人就系爭土地真正付出整地費用50萬元，
    且辯稱：被上訴人未受有任何不當得利等語。並聲明：駁回
    上訴人之上訴。
四、兩造不爭執之事實：
    (一)系爭土地原為上訴人與被上訴人分別共有之土地，上訴人
      有應有部分1/2 之所有權，被上訴人3 人則各有應有部分
      1/6 之所有權。
    (二)自70年間起，上訴人即已使用收益系爭土地之全部，至於
      被上訴人並不曾使用收益系爭土地。
    (三)被上訴人於91年9 月26日將其所有系爭土地之應有部分均
      出賣給訴外人己○○，並於91年10月15日完成所有權移轉
      登記。
    (四)被上訴人確有侵害上訴人之優先購買權。
五、得心證之理由：
    本件兩造所爭執之處，應在於：(一)上訴人優先購買權受侵害
    之損害有無50萬元？(二)上訴人有無就系爭土地付出整地費用
    50萬元？(三)被上訴人有無不當得利？茲說明如下：
    (一)按當事人主張有利於己之事實者，就其事實有舉證之責任
      ，民事訴訟法第277 條前段定有明文。上訴人主張其優先
      購買權受侵害之損害為50萬元，逾被上訴人所自認8610元
      之部分，自應就該損害數額負舉證之責。上訴人固然主張
      多年來辛苦開墾系爭土地，因為被上訴人侵害其優先購買
      權，導致其無法取得系爭土地全部所有權，受有整地費用
      50萬元之損害一節，並提出部分整地費用之收據為憑，惟
      此與被上訴人侵害其優先購買權之間，難認有何相當因果
      關係存在，故上訴人主張受有整地費用50萬元之損害，顯
      屬無據（最高法院48年台上字第481 號判例參照）。此節
      除被上訴人所自認之8610元部分無庸舉證外，上訴人並未
      舉證受有其他損害，是其主張損害數額超過8610元部分，
      自無可採。
    (二)揆諸前開舉證責任分配之規定，上訴人主張其就系爭土地
      付出整地費用50萬元，亦應就該事實負舉證之責。惟查，
      上訴人就其主張整地費用，提出75年3 月4 日52,000元、
      75年8 月16日62,500元、76年4 月5 日56,000元、76年10
      月12日80,000元、78年9 月3 日94,000元之收據共5 張（
      見原審卷第14、16頁），合計34萬4500元。經證人即開立
      收據之怪手駕駛林景茂於本院結證稱：75年3 月4 日、76
      年4 月5 日及78年9 月3 日之收據，是一塊在四重溪旁邊
      的土地，另外2 張收據是別塊土地，地號伊不清楚，知道
      土地大約在哪裡等語（見本院卷第41～43頁），上訴人則
      稱證人所述四重溪旁邊即系爭土地等語（見本院卷第41頁
      背面），可見上開收據中，僅有75年3 月4 日52,000元、
      76年4 月5 日56,000元、78年9 月3 日94,000元之收據共
      3 張，合計20萬2000元，依上訴人主張與系爭土地有關，
      然是否確與系爭土地有關，為被上訴人所否認（見本院卷
      第88頁），上訴人亦未舉證以實其說，是其主張其為系爭
      土地付出整地費用50萬元云云，已難遽信。
    (三)縱令上訴人曾為系爭土地付出若干整地費用，惟上訴人之
      所以願意付出整地費用，依其陳述：因系爭土地有整地才
      能種植農作物，伊過去種植水稻，後來改種洋蔥，現在仍
      在使用，伊就系爭土地使用、收益及付出費用，被上訴人
      應該知道，不需要問被上訴人等語（見本院卷第87頁背面
      ～第88頁），可見上訴人縱為系爭土地付出整地費用，亦
      單純係因自己耕種收益系爭土地之成本花費，上訴人自己
      獲得全部利益，而被上訴人從未耕種收益系爭土地，自難
      謂被上訴人因此獲得利益，是上訴人主張被上訴人有不當
      得利云云，亦不足取。
六、綜上所述，上訴人主張其優先購買權受侵害之損害超過8610
    元部分，及追加主張不當得利之訴訟標的，為無可採。從而
    ，原判決關於駁回上訴人在第一審其餘之訴及假執行之聲請
    部分及訴訟費用之裁判，認事用法並無違誤，雖有訴之追加
    ，但不影響裁判之結果，是上訴人指摘原判決不當，求予就
    該部分廢棄改判，為無理由，應予駁回。
七、至兩造其餘之攻擊或防禦方法及未經援用之證據，經本院斟
    酌後，認為均對本判決結果不生影響，自無逐一詳予論駁之
    必要，併此敘明。
八、訴訟費用負擔之依據：民事訴訟法第78條。
中    華    民    國    99    年    1     月    20    日
                  民事第二庭    審判長法  官  張世賢
                                      法  官  胡晏彰
                                      法  官  蔡嘉裕
正本係照原本作成。
本判決不得上訴。
中    華    民    國    99    年    1     月    20    日
                                      書記官  蘇小雅

司法院資訊處製作；財團法人民間司法改革基金會備份。
